臺灣高等法院刑事判決　　　　　　　　　　　　　　九十年度上訴字第三九八一號
　　上　訴　人　甲○○
　　即 自訴 人
　　被　　　告　乙○○
右列上訴人因被告誣告等案件，不服臺灣基隆地方法院九十年度自字第三八號，中華
民國九十年十月三十一日第一審判決，提起上訴，本院判決如左：
    主      文
上訴駁回。
    理      由
一、自訴意旨略以：被告乙○○係基隆市仁愛區戶政事務所戶籍員，民國八十九年十
    一月二十一日下午二時三十分許，自訴人至該所申辦資料，被告竟不予理會，至
    下午五時許，反在基隆市警察局第一分局忠二路派出所指稱係因自訴人未依規定
    程序辦理，致其辦理戶籍資料申請未經核准，且當場惱怒，在戶政事務所吵鬧，
    妨礙戶政事務所人員辦理公務，復將前開不實言論，使警員登載於職務上所掌之
    筆錄，顯涉有妨害名譽、使公務員於職務上所掌公文書登載不實罪嫌。又依據基
    隆市警察局第一分局刑事案件報告書所載，被告意圖使自訴人受刑事處分，不實
    指稱自訴人將置放戶政事務所辦公桌上之贈閱資料破壞、撒落一地，除妨害被告
    執行公務外，並對前來處理之警員拉扯，使警員王炳坤制服鈕扣掉落，且被告又
    與他人基於意圖使自訴人受刑事處分之犯意聯絡及行為分擔，共同偽造一張自訴
    人破壞戶政事務所眼鏡之照片，誣指自訴人破壞眼鏡，涉有誣告及準誣告罪嫌。
二、訊據被告乙○○堅決否認有何妨害名譽、偽造文書、誣告、準誣告行為，並辯稱
    ：當天（即八十九年十一月二十一日）下午二點多，自訴人到戶政事務所申請謄
    本，因所持附件（判決書）是八十六年的，訴訟關係已經終結，不符合戶籍法第
    九條之規定，渠遂告訴自訴人無法辦理，但自訴人不願離開，並將放在櫃台上的
    問卷撒落在桌上、地上，後來有人報警，警察在下午五時許，將自訴人帶回派出
    所處理，渠並無誣告、偽造文書或妨害名譽之意圖等語。
三、按犯罪事實之認定，應憑證據，如無相當之證據，或證據不足以證明，自不能以
    推測或擬制之方法，以為裁判之基礎。經查：
    (一)自訴人於八十九年十一月二十一日下午二時許，前往基隆市仁愛區戶政事務所
      申辦謝坤祺之戶籍謄本，因自訴人所提本院八十六年度上訴字第四四一九號刑
      事判決，訴訟程序業已終結，難以認定自訴人與謝坤祺仍有利害關係，被告遂
      未同意核發謝坤祺之戶籍謄本，並請自訴人提出其他足以證明有利害關係之文
      件另行申請，惟自訴人不滿被告之處置，竟將該戶政事務所置於辦公桌上之問
      卷等資料撥落地上，並在該所大聲吵鬧，影響該所人員處理公務及其他民眾洽
      辦業務，嗣於同日下午四時五十分許，基隆市警察局第一分局警備隊員警接獲
      報案前往該所處理，自訴人仍不願離去，並與員警發生拉扯，將巡佐王炳坤之
      制服拉破，經員警以現行犯將自訴人帶回該分局忠二路派出所依法處理，並移
      送檢察官偵查後，依妨害公務罪嫌將自訴人提起公訴，現尚在基隆地方法院審
      理中（八十九年度易字第七六一號）等情，迭據證人王炳坤、白靖時於原審八
      十九年度易字第七六一號偵審時及原審九十年度自字第三三號案件審理時陳述
      明確，復有現場照片及警員王炳坤及白靖時之報告附於該案卷足資參照，有上
      開案件卷宗影本在卷可稽，另有卷附基隆市政府函、基隆市仁愛區戶政事務所
      函各二件、本院八十六年度上訴字第四四一九號刑事判決書影本一份足憑，自
      訴人亦承認當天有至該戶政事務所申請資料被拒，且將戶政事務所內之贈閱資
      料置於地上，後被警員帶至派出所製作筆錄等情。是被告所為自訴人為警帶回
      派出所訊問緣由之辯解，尚屬可採。
    (二)自訴人雖以被告於基隆市警察局第一分局忠二路派出所員警訊問時，指稱自訴
      人因申請他人戶籍謄本未果，遂在戶政事務所內滋事妨害他人處理公務，派出
      所員警因而將之登載於所制作筆錄，涉有使公務員登載不實罪嫌。惟按刑法第
      二百十四條之使公務員登載不實事項於公文書罪，須一經他人之聲明或申報，
      公務員即有登載之義務，並依其所為之聲明或申報予以登載，而屬不實之事項
      者，始足構成，若其所為聲明或申報，公務員尚須為實質之審查，以判斷其真
      實與否，始得為一定之記載者，即非本罪所稱之使公務員登載不實，最高法院
      七十三年度台上字第一七一０號判例著有明文。經查，本件被告於警察機關所
      製作之筆錄，係應警員之詢問而為陳述，並由警員將陳述之事項記載於職務上
      所掌之筆錄，是其主動權在於執行職務之員警而非受訊問之被告，況警員尚須
      就被告所為陳述之內容，詳加查證，以判斷真實與否，所為核與使公務員登載
      不實罪之構成要件尚有未合，自難以該罪相繩。
    (三)自訴人被訴妨害公務乙案，目前正由臺灣基隆地方法院審理之中，然被告係以
      在場證人之身分至警局製作筆錄一節，為自訴人自承：「我被帶到派出所後，
      他（係指被告）與戶政事務所一群人至派出所要作證，由他出面向警察說這些
      話‧‧‧。」（詳見本院卷第二十頁）；且經本院向基隆市警察局查證當日報
      案紀錄，報案人並非被告乙○○，此有卷附之基隆市警察局第一分局受理各類
      案件紀錄影本可稽（見本院卷第二十五頁），是以被告顯非基於向警察機關申
      告之意思而前去派出所製作筆錄，至為顯然，況被告及員警王炳坤、白靖時等
      人與自訴人素不相識，彼此並無仇隙，衡諸事理，被告亦無誣指自訴人之必要
      ，尚不能以被告曾至警局製作筆錄，據此認定被告具有使自訴人受刑事追訴之
      意圖。次查，自訴人雖另指稱戶政事務所置放於櫃台上之眼鏡，並非其撒落桌
      上，係被告意圖陷害自訴人而故意佈置後照相云云，然自訴人就此並未提出任
      何證據證明該照片係被告故意佈置及拍攝，所為該部分指訴，已屬推測，況自
      訴人所涉妨害公務行為，既已有自訴人將贈閱資料撒落桌面、地上之照片多張
      附於自訴人妨害公務一案之卷宗為憑，益足徵被告實無再夥同他人偽造一張照
      片用以誣告自訴人之必要，尚不得遽引自訴人此部分推測之指述為認定被告有
      誣告或準誣告行為之依據。
    (四)又自訴人雖以被告於警訊時所為陳述，另涉有妨害自訴人名譽云云。惟查，自
      訴人指稱被告所為妨害自訴人名譽之言論中，並無任何貶損他人社會評價或侮
      辱性字眼，是自訴人之主張縱或屬實，亦僅屬是否成立毀謗罪之範疇，核先敘
      明。而刑法第三百十條第一項之誹謗罪，係以意圖散布於眾，而指摘或傳述足
      以毀損他人名譽之事為成立要件，是行為人必須基於散布於眾之意圖且有誹謗
      之故意，始足當之，如僅告知特定人或向特定機關陳述，即與犯罪構成要件不
      符（參見最高法院七十五年度台非字第一七五號及八十三年度台非字第三０六
      號裁判）。經查，依諸右揭事證，被告乙○○係因自訴人因妨害公務案件由基
      隆市警察局第一分局忠二路派出所進行調查，而被告因當時在場，故以證人身
      分至派出所製作筆錄，並將其所見所聞告知特定之製作筆錄警員，核無任何無
      故指摘散布於眾之意圖，自與誹謗罪之構成要件不符。
    綜右理由，自訴人所援引之證據，均不足以證明被告確有自訴人所指之犯罪行為
    ，此外，復查無其他積極證據足資證明被告有何自訴人所指之妨害名譽、偽造文
    書、誣告及準誣告等行為之佐證，應認被告犯罪尚屬不能證明。
四、原審法院經審理結果，為被告無罪之諭知，經核並無不合，自訴人仍執前詞，指
    摘原審判決不當而提起上訴，為無理由，應予駁回。
據上論斷，應依刑事訴訟法第三百六十八條判決如主文。
中    華    民    國      九十一      年      一      月     二十九     日
                            臺灣高等法院刑事第十九庭
                                審判長法  官  許  國  宏
                                      法  官  洪  光  燦
                                      法  官  林  勤  純
右正本證明與原本無異。
如不服本件判決應於收受送達後十日內向本院提出上訴書狀，未附理由時應於提起上
訴後十日內向本院補具上訴理由書狀（均應按他造人數提出繕本）。
被告不得上訴。
                                      書記官  葉  瑩  庭
中華    民    國      九十一      年      一      月      三十      日
